【裁判字號】    89,上易,1513
【裁判日期】    890119
【裁判案由】    侵占
【裁判全文】
臺灣高等法院刑事判決                          八十九年度上易字第一五一三號
    上  訴  人  臺灣板橋地方法院檢察署檢察官
    被      告  甲○○
    選任辯護人  連耀霖
                薛松雨
                游成淵
    被      告  乙○○
右上訴人因被告等侵占案件，不服臺灣板橋地方法院八十七年度易字第四三四七號，
中華民國八十九年一月十九日第一審判決（起訴案號：臺灣板橋地方法院檢察署八十
七年度偵字第一九五七號）提起上訴，本院判決如左：
    主  文
上訴駁回。
    理  由
一、公訴意旨以：被告甲○○、乙○○與告訴人丙○○及案外人滕文宇、林啟森於民
    國八十六年四月間各出資新台幣（下同）五十萬元在新竹市合夥經營水果批發生
    意，嗣後每人再增資二十萬元，並以林啟森妹婿周聰林設於台北銀行建成分行活
    期儲蓄帳號000000000000號作為合夥資金營收存放處，且由告訴人
    丙○○負責保管上開帳戶之存摺、印章，及處理合夥財務收支調度事宜。迨於八
    十六年八月二十日告訴人丙○○與被告甲○○、乙○○決議解散合夥，同時將上
    開帳戶之存摺、印章管理權移交二人處理，被告乙○○除將當時周聰林帳戶內餘
    額中之一百六十六萬元於同年八月二十一日匯給告訴人丙○○外，並將二百五十
    萬匯給自己。詎被告甲○○、乙○○共同基於意圖為自己不法所有之犯意，由被
    告乙○○於八十六年九月五日，持所保管之上開帳戶存摺及印章至台北市○○○
    路二二號台北銀行建成分行悉數領出大潤發流通事業股份有限公司匯入上開帳戶
    之二百五十三萬一千九百零八元，共同侵占該款項。因認被告甲○○、乙○○所
    為，均係涉有刑法第三百三十五條第一項之侵占罪嫌。
二、公訴人認被告甲○○、乙○○共同涉有上開侵占罪嫌，係以告訴人丙○○之指訴
    及委託書一紙、匯款單二紙、大潤發流通事業股份有限公司付款明細表、存摺一
    本為證。且被告甲○○既坦承合夥業務於八十六年八月二十五日即已停止，則又
    何來如此多之合夥貨款未付？況被告甲○○所供稱將領取之款項悉數支付貨款亦
    與被告乙○○供稱領取款項抵付借款及股金差異甚大等情為主要論據。訊據被告
    甲○○、乙○○均堅決否認有何右揭侵占犯行，一致辯稱：被告甲○○於八十六
    年四月間與告訴人丙○○及乙○○、林啟森、滕文宇五人共同合夥經營水果批發
    生意，各出資五十萬元，嗣再增資二十萬元，共出資七十萬元。因告訴人丙○○
    在台北市○○路之果菜市場有行口之登記（即市場承銷人之資格），是以有關合
    夥業務之分配，係由被告甲○○負責對外採購大宗水果，再交由林啟森、滕文宇
    及丙○○負責包裝及運送。合夥資金及營收則存放在股東林啟森妹婿周聰林設於
    台北銀行建成分行之帳戶內，存摺由告訴人丙○○保管，有關合夥之財物進出、
    帳目記載及帳冊之保管皆委由丙○○、林啟森及滕文宇負責。合夥經營期間被告
    甲○○發現告訴人丙○○玩弄兩面手法，並有圖利自己損害合夥之行為，至八十
    六年七月間被告甲○○遂要求丙○○提供財物帳冊供會帳及核對，並要求變更合
    夥資金存放之戶頭，起先告訴人丙○○一直拿不出帳冊，而後告訴人丙○○則將
    帳冊之事推給林啟森，同年八月間告訴人丙○○始將合夥帳冊交給被告乙○○，
    被告乙○○看了帳冊後，表示帳冊記載不清不楚，無法令人相信，並向被告甲○○及告訴人丙○○表示帳目不清，已無法合夥共事，要求退夥。被告甲○○則將
    告訴人丙○○提出之帳冊交給會計師整理，會計師以該帳冊項目記載不清且缺乏
    相關憑證，根本無從整理而將帳冊退還，至此確定告訴人有中飽私囊之嫌。嗣遂
    於八十六年八月中旬在台北市○○路一四五巷十五弄十二號三樓，由被告甲○○
    、乙○○及告訴人丙○○開會討論合夥事業之存廢，會中被告乙○○要求告訴人
    先將財物及帳冊整理清楚，並同時向告訴人提出條件，由被告甲○○以即期支票
    購買告訴人及林啟森、滕文宇三人之股份，其三人即退出合夥，如丙○○、林啟
    森、滕文宇不願退出，告訴人須以現金支票收購被告甲○○及乙○○之股份。告
    訴人聽了之後，未表示肯否，即憤而將周聰林名義之銀行存摺及印章丟於桌上，
    被告乙○○說要看看，而後即將存摺帶走，未再回來。至八十六年九月初被告乙○○始將周聰林名義之存摺及印章透過他人轉交與被告甲○○。因被告甲○○在
  合夥事業體係擔任採購，並由被告甲○○以自己之名義對外進貨，是以所有之水
    果廠商都是針對被告甲○○個人來請款，告訴人丙○○從合夥時起至八十六年八
    月二十五日止，一直未與所有股東結帳，而被告甲○○尚應給付水果商：雙林水
    果行、金龍水果行、進源水果行、正良水果行、果菜公司承銷商助理人游正明、
    王志銘果菜公司承銷商羅安邦、梅光華、郭俊卿、彭式寬、永隆水果行、瑞發水
    果行、水記水果行、永信水果行、永大水果行、大台北水果行、廣順水果行，共
    計四百八十三萬四千九百三十七元，及合夥事業體之費用：劉伯愚五月至八月之
    工資十四萬元、林正好七、八月之工資四萬元、張書任之貨運費七萬二千元、南
    昌包裝材料費一萬五千二百五十元、王信忠之貨運費十四萬元。總計被告甲○○
    為合夥事業先行支付費用四十萬七千二百五十元，加上應支付廠商之貨款合計為
    五百二十四萬二千一百八十七元。被告甲○○為了要支付前開廠商之水果貨款，
    遂在八十六年九月五日從周聰林之帳戶領取二百五十三萬元以支付貨款之用。此
    等貨款債務係屬合夥債務，並非被告個人之債務，被告甲○○並無中飽私囊私吞
    入己等情。被告乙○○另辯稱：八十六年八月二十日被告等人以難再共事，乃與
    告訴人丙○○集商解散合夥，告訴人丙○○將其經管之存摺、印章及提款密碼交
    予被告乙○○處理，被告乙○○於翌日向銀行提領四百一十八萬（包括大潤發流
    通公司匯入之三百萬餘元），其中二百五十萬元內之五十萬元用以償還告訴人丙○○向胞姊之借款，另外二百萬元用以償還被告二人之出資額七十萬元及代墊款
    約七、八十萬元（係各先受償一百萬元，不足之數，俟後結算多退少補），其餘
    之一百六十八萬悉數匯交告訴人丙○○收受，被告乙○○處理後，乃於八十六年
    八月底將存摺、印章交與被告甲○○處理。被告乙○○將銀行存摺、印章交與被
    告甲○○後，大潤發流通事業公司於八十六年九月五日所匯入之貨款二百五十三
    萬一千九百零八元，係由被告甲○○委請劉伯愚提領後，分別償還各水果商等語
    。
三、按犯罪事實應依證據認定之，無證據不得推定其犯罪事實，刑事訴訟法第一百五
    十四條定有明文。又告訴人之告訴，係以使被告受刑事訴追為目的，是其陳述是
    否與事實相符，仍應調查其他證據以資審認；且認定不利於被告之事實，須依積
    極證據，苟積極證據不足為不利於被告事實之認定時，即應為有利於被告之認定
    ，更不必有何有利之證據，最高法院五十二年台上字第一三○○號判例及三十年
    上字第八一六號判例可資參照。
四、經查：
（一）被告甲○○、乙○○辯稱大潤發流通事業股份有限公司於八十六年九月五日所
      匯入之貨款二百五十三萬一千九百零八元，係由被告甲○○委請劉伯愚提領後
      分別償還前述之水果商及積欠劉伯愚、林正好之工資、積欠張書任、王信忠之
      貨運費與積欠南昌包裝材料行之包裝材料費等情，業據證人鍾助雄、陳建智、
      蔡瑞銀、游正明、羅安邦、鄭柏松、郭俊卿、林世正、黃登祥、李世永、藍榮
      彬、王志銘、劉伯愚、林正好、張書任、梅光隆、王信忠到庭證述屬實（見原
      審卷(一)第八三至八六頁），且有帳單影本附卷可稽（見二六二七四號偵查卷第
      五十二頁至第一○○頁）。證人劉伯愚並明確證稱是其帶二百五十三萬元去償
      付的等語（見原審卷(一)第八七頁）。則帳戶內之二百五十三萬一千九百零八元
      ，既係由劉伯愚持以償還，而非由被告甲○○、乙○○持以供作私人用途，自
      無侵占可言。
（二）告訴人雖以合夥事業至八十六年八月二十五日即已完全結束，不應再有向水果
      行進貨之情形，而依被告上開出具之水果商行進貨資料包括八十六年八月二十
      五日至三十一日之明細在內，貨款達五十萬九千二百八十六元，非屬合夥事業
      之部分應予扣除云云。然前揭款項既由劉伯愚付與各水果商行，已難謂係侵占
      ，縱被告有何逾越合夥合意而購買水果之情形，但既非將所提領款項變易為自
      己所有，即與侵占之情形有間；況被告提出之上開貨款總額達四百八十三萬四
      千九百三十七元，即或扣除告訴人指稱之五十萬九千二百八十六元，所提領之
      二百五十三萬餘元亦不足以支付。
（三）告訴人又指稱自八十六年四至八月，被告甲○○共向告訴人請領貨款八百八十
      三萬三千六百零五元，而同期間告訴人共給付被告甲○○七百六十二萬一千零
      七十九元，故合夥尚應給付被告甲○○一百二十一萬二千五百二十六元，但被
      告甲○○竟自合夥帳戶提領二百五十三萬一千九百零八元，則扣除前述一百二
      十一萬二千五百二十六元及被告甲○○之代墊款二十四萬七千二百五十元後，
      被告甲○○尚侵占一百零七萬二千一百三十二元云云。然縱或告訴人所指訴已
      給被告甲○○上開款項之情屬實，惟前揭提領出之二百五十三萬餘元係用以支
      付貨款等已甚為明確，其間合夥如何核對帳目及告訴人前所支付被告之款項經
      被告作何用途，容或另有爭執，然尚與本件侵占之標的及其審認無關。告訴人
      另請求鑑定八十六年七月九日與被告甲○○核對帳目之筆跡，以證明是時合夥
      並未積欠被告甲○○應付貨款，核無必要。
（四）另告訴人所指於八十六年八月二十日解散合夥後，被告乙○○如何提領合夥帳
      戶餘款，將其中一百六十六萬元於同年八月二十一日匯給告訴人外，另將二百
      五十萬元匯給自己部分，亦涉有侵占罪嫌。查此部分雖亦據告訴人提出告訴，
      但起訴事實並未認定此部分為侵占，亦即並未就此部分為起訴，僅就八十六年
      九月五日提領二百五十三萬一千九百零八元部分，認係基於不法所有之意圖而
      為侵占，此觀之起訴書綦明。此部分既未據起訴，自無從予以審酌。至公訴人
      所指被告甲○○所供將領取之款項支付貨款與被告乙○○供稱領取款項抵付借
      款及股金之差異甚大云云，經核乃被告乙○○及甲○○各自於不同時間提領不
      同數額款項，而各自交待所提領款項之用途，公訴人竟認係對同一筆款項為用
      途之說明互有歧異，實屬誤會，自不得據為認定本件被告甲○○提領二百五十
      三萬餘元部分侵占之憑據。
（五）綜上所述，自難遽指被告二人有何公訴意旨所指之侵占犯行，此外復查無其他
      積極確切證據足資認定其等有前開侵占之犯行，自屬不能證明其等犯罪。
五、原審依調查證據之結果，斟酌全辯論意旨，認被告犯罪不能證明，依法為無罪之
    諭知，經核並無不合。公訴人上訴意旨以經結算後，被告二人均尚積欠告訴人款
    項，實有侵占犯行等云云，指摘原判決不當，為無理由，應予駁回。
據上論斷，應依刑事訴訟法第三百六十八條，判決如主文。
本案經檢察官李進誠到庭執行職務。
中      華      民      國    八十九    年      十      月    二十七    日
                              臺灣高等法院刑事第十一庭
                                  審判長法  官  楊  照  男
                                        法  官  楊  炳  禎
                                        法  官  王  詠  寰
右正本證明與原本無異。
不得上訴。
                                        書記官  駱  麗  君
中      華      民      國    八十九    年      十      月    三十一    日


司法院資訊處製作；財團法人民間司法改革基金會備份。
